臺灣臺中地方法院民事判決　九十三年度重訴字第一七五號
　　原　　　告　　臺灣土地銀行股份有限公司
　　法定代理人　　乙○○
　　訴訟代理人　　陳大俊　律師
　　被　　　告　　臺灣省農會
　　法定代理人　　甲○○
　　訴訟代理人　　李兆祥　律師
右當事人間請求給付補償金事件，本院於民國九十三年七月九日言詞辯論終結，判決
如左：
    主      文
原告之訴駁回。
訴訟費用由原告負擔。
    事實及理由
一、原告主張：訴外人黃玉順前擔任彰化縣福興鄉農會（下簡稱福興鄉會）會計股長
    期間，竟利用職務之便，自民國（下同）八十五年八月七日起，至九十年二月十
    六日止，連續多次以資金調撥之名義，虛以將福興鄉農會存放在合作金庫彰化支
    庫之支存一○九八之一號帳號資金，轉入彰化支庫活儲六○○三之一號帳戶之名
    ，並在轉帳支出及收入傳票上虛偽填『存放行庫』之不實科目，及前揭不同帳戶
    間轉存之事由後，持交核章人員及業務主管逐級層核而予行使，致使不知情之核
    章人員審核時陷於錯誤，以為該農會確有轉存帳戶之必要，而同意依其所求而簽
    發票據。黃玉順於取得支票後，卻將之存入鹿港鎮信用合作社以其弟黃立中（原
    名黃煌河）名義開立之活儲存款戶內，先後共計詐得新台幣（下同）五千五百五
    十萬元。黃玉順為掩飾犯行，復利用鹿港地區其他銀行之現金代傳票，或商借取
    得福興鄉其他存戶之取款條，換取合作金庫彰化支庫支存帳號一○九八之一號發
    票人為福興鄉農會之支票，然後以支票兌領方式彌補帳面缺額，或自其亞太商銀
    帳戶匯款存入前揭帳戶內，清償其挪用之款項。迄自九十年三月二十八日，因已
    無法繼續彌補高達二千八百二十五萬元之缺額，乃向台灣彰化地方法院檢察署自
    首犯罪，經偵查起訴，以詐欺罪判決確定在案。而福興鄉農會對黃玉順所提刑事
    訴訟附帶民事訴訟，亦經判決應賠償福興鄉農會二千八百二十五萬元確定。因原
    告於黃玉順任職期間，與被告訂有員工互助保證契約，約定被告於被保證人黃玉
    順任職期間有詐欺之不誠實行為，致原告受有損失時，應補償原告團體保證一千
    萬元，員工保證補償二百五十萬元，今原告所受之金錢損失高達二千五百萬元，
    乃依臺灣省各級農會員工互助保證辦法第五條之規定，並按被保證人黃玉順之保
    證額度，請求被告理賠一千二百五十萬元之補償金，卻遭被告拒絕。又福興鄉農
    會信用部業由原告申請受讓，並於九十一年七月二十四日獲得財政部之准許，原
    告自得依法主張原福興鄉農會信用部之權利，為此依上開第五條規定之法律關係
    ，提起本件訴訟等語。並聲明：被告應給付原告一千二百五十萬元及自本件起訴
    狀繕本送達翌日（即九十三年五月十四日）起，至清償日止，按年息百分之五計
    算之利息。
二、被告則以：福興鄉農會於八十七年間，加入被告所舉辦之員工互助保證，就其員
    工黃玉順所參加員工互助保證額，為二百五十萬元，團體保證額則為一千萬元。
    依保證辦法規定，互助保證自農會申請並提撥應繳納之互助保證費至本互助保證
    專戶之翌日中午十二時起，始生效力期間為一年，就原告所主張黃玉順在互助保
    證契約發生效力之後，挪用款項之時間及金額，被告並不爭執，然福興鄉農會在
    九十年三月三十日，知悉黃玉順挪用款項之情事，即得行使補償金給付請求權，
    其補償金給付請求權，自九十二年四月一日起，即已消滅時效完成，原告係於九
    十二年七月一日，通知被告補償，顯已罹於時效，被告依法得拒絕補償。且福興
    鄉農會發生上開損失，係福興鄉農會故意縱容包庇此一違法行為，福興鄉農會故
    意放任黃玉順侵占公款。依系爭保證辦法第七條第一款所訂農會故意所致之損失
    ，被告不負補償責任，原告提出本件請求，自無理由等語資為抗辯。並聲明駁回
    原告之訴。
三、本件原告主張：訴外人黃玉順前擔任福興鄉農會會計股長期間，竟利用職務之便
    ，自八十五年八月七日起，至九十年二月十六日止，連續多次以資金調撥之名義
    ，虛以將福興鄉農會存放在合作金庫彰化支庫之支存一○九八之一號帳號資金轉
    入彰化支庫活儲六○○三之一號帳戶之名，並在轉帳支出及收入傳票上虛偽填『
    存放行庫』之不實科目，及前揭不同帳戶間轉存之事由後，持交核章人員及業務
    主管逐級層核而予行使，致使不知情之核章人員審核時陷於錯誤，以為該農會確
    有轉存帳戶之必要，而同意依其所求而簽發票據。黃玉順於取得支票後，卻將之
    存入鹿港鎮信用合作社以其弟黃立中名義開立之活儲存款戶內，先後共計詐得五
    千五百五十萬元。迄九十年三月二十八日，黃玉順因已無法繼續彌補高達二千八
    百二十五萬元之缺額，乃向台灣彰化地方法院檢察署自首犯罪，經偵查起訴，並
    被法院以詐欺罪判決確定在案。而福興鄉農會對黃玉順所提刑事訴訟附帶民事訴
    訟，亦經判決應賠償福興鄉農會二千八百二十五萬元。又原告於黃玉順任職期間
    ，有與被告訂立員工互助保證契約，約定被告於被保證人黃玉順有詐欺之不誠實
    行為，致原告受有損失時，應補償原告團體保證一千萬元，員工保證二百五十萬
    元，今福興鄉農會信用部業由原告申請受讓，並於九十一年七月二十四日獲得財
    政部之准許，系爭互助保證補償金請求權，已由原告取得等事實，為被告所不爭
    執，並有原告所提出之財政部函文一份、台灣彰化方法院九十年度訴字第一一三
    四號刑事判決一份、九十一年度重訴字第三二四號民事判決一份、台灣高等法院
    台中分院九十一年度上易字第二一四九號刑事判決一份、台灣省各級農會員工互
    助保證辦法一份，在卷可參，自堪信為真實。
四、又原告所概括承受之福興鄉農會信用部，雖遭其信用部員工詐欺而受有損失，且
    福興鄉農會與被告確有成立系爭員工互助保證契約，惟被告抗辯：原告之補償金
    給付請求權，業已消滅時效完成，被告得拒絕給付等語，是本件首應審究者為：
    原告之補償金請求權是否已罹時效？經查：
（一）本件兩造所約定之員工互助保證契約，係以被告所頒定之台灣省各級農會員工
      互助保證辦法為依據，依該辦法第二條開宗明義規定，「台灣省各級農會員工
      互助保證，以確保農會權益，減輕農會員工購買誠實保證險之負擔，增進員工
      福利為目的」。是兩造所訂之員工互助保證契約，本係為減輕農會投保員工誠
      實保證險負擔而訂立，究其本質，應屬保證保險契約之性質。此觀諸系爭保證
      辦法第十一條規定：「本互助保證有效期間內，農會對任一被保證員工，不論
      被保證年度之多寡，其連續所發生之損失，僅能提出一次補償請求權，本互助
      保證之補償責任，則以最後一次發生不誠實行為當時之互助保證單所載員工之
      保證金額為限。任何損失自發生之日起，二年內未被發現者，本互助保證不負
      補償責任。本互助保證經全部終止，或對於部份被保證員工終止責任時，其在
      保證有效期間內所發生之損失，自終止之日起六個月內發現，農會亦得提出補
      償請求權，逾期本互助保證不負補償責任。但補償請求權仍受自損失發生之日
      起至發現之日止兩年之限制」。按兩造訂立之員工互助保證契約，約定由農會
      按一定費率交付費用予被告，而由被告於一定期間，就原告所投保員工有故意
      不誠實之行為，導致原告受有損害時，由被告承擔一定額度之補償義務，上開
      約定與保險法所規定之員工誠實保證保險契約，實無二致，是兩造間所爭執之
      系爭員工互助保證契約，性質上屬誠實保證保險契約，應可認定。
（二）又被告抗辯：兩造就系爭員工互助保證契約，依系爭互助保證辦法第十六條規
      定，約定補償金給付請求權之消滅時效為二年，此為原告所不爭執，並有原告
      所提之保證互助辦法一份，在卷可參，是被告抗辯：系爭保證補償金請求權之
      消滅時效期間為二年，自堪信為真實。雖原告主張其補償請求權消滅時效為十
      五年，兩造將消滅時效期間約定為二年，顯係以法律行為縮短消滅時效期間，
      此約定應屬無效云云。惟查：兩造約定之系爭員工互助保證契約，其本質上屬
      誠實保證保險契約之一種，已如前述，再按「由保險契約所生之權利自得請求
      之日起，經二年不行使而消滅。」保險法第六十五條第一項前段，亦定有明文
      。是兩造就系爭員工互助保證契約所生之補償金給付請求權，於契約中明訂：
      本互助保證所發生之權利，自得請求之日起，經過二年不行使而消滅，僅係在
      重申上開保險法規定之消滅時效期間而已，並非係以法律行為縮短請求權之消
      滅時效期間，原告此部分之主張，應無可採。
（三）另被告抗辯：福興鄉農會於被合併前之九十年三月三十日，即知被詐欺受有損
      害之情事，且原告係於九十二年七月一日，通知請求被告補償之事實，為原告
      所不爭執，並有被告所提由彰化縣福興鄉農會於九十年三月三十日填具之事故
      通知書一份、被告保險部互助保證單一份在卷可參，顯見福興鄉農會至遲於九
      十年三月三十日，已知被詐欺受有損害之情事，該農會自九十年三月三十日即
      得對被告行使補償金給付請求權，是系爭補償金給付請求權，於九十二年四月
      一日時，即屬消滅時效完成，原告於此期間未行使系爭補償金請求權，而遲至
      九十二年七月一日，方向被告請求補償，原告向被告行使權利時，該二年消滅
      時效期間，業已完成，應可認定。是被告辯稱：原告之補償金給付請求權業已
      罹於時效，應屬可採。末按時效完成後，債務人得拒絕給付。民法第一百四十
      四第一項，亦定有明文。本件原告之補償金給付請求權，既已消滅時效完成，
      揆諸前述說明，被告自得拒絕原告之補償請求，是被告拒絕原告給付補償金之
      請求，為有理由。
五、綜上所述，本件原告所主張之補償金給付請求權，因該請求權已逾二年消滅時效
    期間而未行使，被告自得為消滅時效抗辯，拒絕給付，今被告業為消滅時效抗辯
    ，從而，原告依據補償金給付請求權，請求被告給付原告一千二百五十萬元，即
    無理由，應予駁回。
六、本件事證已臻明確，兩造其餘攻擊防禦方法及舉證，經審酌後，核與本件判決結
    果並無影響，爰不逐一論述，併此敘明。
七、訴訟費用負擔之依據民事訴訟法第七十八條。
中　　　華　　　民　　　國　　九十三　　年　　七　　　月　　三十  　　日
　　　　　　　　　　　　　　　　　台灣台中地方法院民事第三庭
~B法      官  王金洲
右為正本，係照原本作成。
如對本判決上訴，須於判決送達後二十日內向本院提出上訴狀（須附繕本）。
中　　　華　　　民　　　國　　九十三　　年　　七　　　月　　三十　　　日
~B法院書記官
